臺灣高等法院刑事判決　　　　　　　　　　　　　　　九十三年度上訴字第四四號
　　上　訴　人
　　即　被　告　丁○○
　　指定辯護人　本院公設辯護人甲○○
　　上　訴　人
　　即　被　告　庚○○
　　選任辯護人　周燦雄　律師
　　　　　　　　謝孟馨　律師
右上訴人因偽造有價證券等案件，不服臺灣板橋地方法院九十二年度訴字第一四五一
號，中華民國九十二年八月二十八日第一審判決（起訴案號：臺灣板橋地方法院檢察
署九十一年度偵字第一一四九七號、第一一四九八號）提起上訴，本院判決如左：
    主  文
原判決撤銷。
丁○○意圖供行使之用，而偽造有價證券，處有期徒刑肆年陸月。偽造之「李文光」
之駕駛執照壹張、如附表所示之本票貳拾伍張（含偽造之「己○○」署押貳拾伍枚及
偽造之「己○○」印文伍拾枚）、偽刻己○○之印章壹顆均沒收。
庚○○無罪。
    事  實
一、丁○○於(1)民國八十三年間因犯詐欺案件，經臺灣臺北地方法院以八十六年度自
    緝字第三三號判決判處有期徒刑五年，經本院以八十六年度上易字第八三二六號
    判決駁回上訴確定；(2)八十三年間因犯重利罪案件，經臺灣台北地方法院以八十
    三年度易字第五六二九號判決判處有期徒刑三月，經本院以八十六年度上易緝字
    第一號判決撤銷原判，改判有期徒刑一年六月，經最高法院八十七年度台上字第
    五二六號駁回上訴確定；(1)與(2)部分經檢察官聲請定執行刑，應執行有期徒刑六
    年。於八十七年三月十日入監執行，依檢察官指揮書執畢日期為九十二年八月十
    二日。(3)八十三年間因犯恐嚇、妨害自由案件，經臺灣新竹地方法院以八十三年
    度易字第二六一三號判決判處有期徒刑四月，經本院以八十三年度上易字第六八
    八三號判決撤銷原判，妨害自由部分分別判處有期徒刑四月、三月確定；(4)八十
    六年間因犯詐欺案件，經臺灣花蓮地方法院以八十六年度自緝字第四號判決判處
    有期徒刑三年十月，經臺灣高等法院花蓮分院以八十七年度上易字第三○○號判
    決駁回上訴確定；(3)與(4)部分經檢察官聲請定執行刑為有期徒刑四年一月。依檢
    察官指揮書，應自九十二年八月十三日接續執行，指揮書執畢日期為九十六年三
    月十二日，於九十一年六月十九日假釋交付保護管束（保護管束期滿日期為九十
    五年十一月六日，本件不構成累犯）。
二、丁○○於民國八十三年底某日，因遭法院通緝，適見某不詳姓名年籍之成年男子
    ，在報紙刊登偽造證件之廣告，遂與該男子聯絡，並在約定之某地交付自己照片
    二張、堂兄李文光之
    與
    子，共同基於犯意之聯絡，由該男子依據李文光之
    而偽造李文光之駕駛執照與
    ，持偽造之李文光駕駛執照、
    足以生損害於李文光及交通、戶政主管機關對駕駛執照與
三、丁○○基於行使偽造準私文書及意圖為自己不法所有之概括犯意，丁○○冒用李
    文光、己○○（己○○本人所涉偽造有價證券、詐欺罪嫌，經檢察官為不起訴處
    分）名義，經由不知情之乙○○介紹丁○○以李文光、己○○之名義參加由戊○○擔任會首所召集之三萬元互助會（以下以Ａ會簡稱之，該會含會首共三十九會
    ，每月於十五日開標乙次，自八十四年十二月三十日起至八十八年二月十五日止
    ，在臺北市○○○路三百十一號戊○○經營之公司開標），各參加一會。於八十
    五年一月十五日即Ａ會之會員第一會開標日，在乙○○陪同下，親抵戊○○在臺
    北市○○○路之公司，丁○○未經己○○同意竟以己○○名義，親自當場書寫標
    單「己○○九千六百元」，而偽造依習慣或特約，足以表示該標單上所書姓名者
    ，以該金額為標息，投標該互助會之準私文書，並以之參加競標，進而行使偽造
    私文書，終以九千六百元高價標得三萬元之互助會，得標標單業經戊○○丟棄，
    足以生損害於己○○、戊○○。戊○○嗣後發現該互助會標金過高，遂要求丁○○應簽發本票作為死會會款之擔保，丁○○遂基於偽造有價證券之犯意，在不詳
    時間、地點，未經己○○授權，由丁○○偽刻己○○印章一枚，並意圖供行使之
    用，由丁○○冒用己○○之名義簽署面額均為三萬元如附表一所示之本票二十五
    紙，並盜蓋己○○之印文於本票上，而表明己○○簽發本票偽造有價證券，之後
    於八十五年一月十八日，丁○○由乙○○陪同下親至戊○○位於臺北縣蘆洲市○○街三十二巷五十七弄二十四號三樓之住處領取標會金，領取標會金之同時，由
    丁○○提出偽造之李文光駕駛執照之影本與上開偽造之本票二十五紙親交戊○○
    ，而行使偽造有價證券，致戊○○陷於錯誤，交付「己○○」之標會金共七十六
    萬四千四百元予丁○○。丁○○復承前之行使偽造準私文書及意圖為自己不法所
    有之概括犯意，又於八十五年八月十五日，未得李文光之同意，冒用李文光名義
    ，填寫「李文光一萬元」之標單，而偽造依習慣或特約，足以表示該標單上所書
    姓名者，以該金額為標息，投標該互助會之準私文書，並以之參加競標，進而行
    使偽造準私文書，終以一萬元，標得三萬元互助會（得標標單業經戊○○丟棄）
    ，亦致戊○○陷於錯誤，如期交付標會金共八十一萬元（詳見附表二之Ａ會計算
    公式）予丁○○，足以生損害於李文光、戊○○。
四、丁○○復承同前之行使偽造準私文書及意圖為自己不法所有之概括犯意，於八十
    五年三月間，冒用李文光、己○○名義，並且另捏造林增芳之名義參加戊○○另
    行招募之一萬元之互助會（以下以Ｂ會稱之，該會含會首共三十會，每月十日開
    標乙次，自八十五年三月十日起至八十七年八月十日止，在臺北縣蘆洲市○○街
    三十二巷五十七弄二十四號三樓戊○○住處開標）各乙會，而丁○○佯稱己○○
    為其配偶，林增芳為其友人，並於八十五年二月十八日繳納Ａ會之會款，騙取戊○○之信任，致戊○○誤信，遂同意丁○○參加Ｂ互助會，而丁○○分別於該會
    第五會即八十五年七月十日標單填寫「李文光三千元」、第七會即八十五年九月
    十日填寫「林增芳三千元」標單、第八會八十五年十月十日填寫「己○○三千元
    」（以上得標標單業經戊○○丟棄），偽造依習慣或特約，足以表示該標單上所
    書姓名者，以該金額為標息，投標該互助會之準私文書，並以之參加競標，進而
    行使偽造準私文書，分別得標，均致戊○○陷於錯誤，依序如期交付標會金二十
    萬一千元、標會金二十萬四千元、標會金二十萬四千元（詳見附表二之Ｂ會計算
    公式）予丁○○，均足致生損害於戊○○、己○○、李文光與林增芳。丁○○向
    戊○○共詐得標會金共計二百十八萬三千四百元，但除冒用己○○三萬元標會金
    外，餘會標會金均未簽發本票為擔保。丁○○旋即拒繳三萬元與一萬元之各死會
    會款，而經戊○○催討，丁○○給付一張二十三萬餘元之支票抵償債務，惟上開
    支票屆期提示仍遭退票，而丁○○則音訊全無，戊○○催討無門，始知受騙。嗣
    於八十七年五月二十六日戊○○在臺灣板橋地方法院審理八十六年度自字第四九
    九號丁○○自訴乙○○涉侵占案出庭為證，始悉上情。
五、案經被害人戊○○訴請臺灣板橋地方法院檢察署檢察官偵查起訴。
    理  由
壹、被告丁○○部分：
一、訊據上訴人即被告丁○○固坦承有行使偽造證件之犯行，並冒用李文光名義參加
    互助會，惟被告丁○○矢口否認有何偽造己○○標單、本票、詐欺取財等犯行。
    辯稱：Ａ會部分八十五年一月十五日標會當天，伊係與一位「阿婆」、乙○○及
    真正之己○○四人去，標單是伊寫的，但經己○○本人同意，己○○同意伊簽發
    本票，且印章係己○○交付的，嗣後己○○將該會轉讓與伊，該會確實有領走七
    十六萬四千四百元，Ａ會冒用李文光名義之互助會伊沒有得標，且己○○之名義
    所標之互助會係第六會，不是第一會。Ｂ會部份，伊雖未得李文光之同意參加互
    助會，然因己○○、林增芳積欠伊債務，經己○○、林增芳授權伊可以作任何事
    情，己○○並開空白同意書給伊，伊可以用己○○名義包括開戶、跟會、開本票
    ，伊以李文光、己○○、林增芳之名義參加之一萬元互助會，確實均已得標，並
    領取會款，但是有將五十萬元以乙○○名義購買一台車，囑咐乙○○以該車給付
    伊積欠之互助會會款，伊沒有詐欺意圖云云。經查：
（一）被告丁○○偽造及行使特種文書部分：被告丁○○迭於偵查、原審、本院審理
      時均坦承提供李文光之身分資料及其本人之照片二張，以三萬元之代價委請年
      籍不詳之男子偽造李文光之
      一頁反面、原審卷第六五頁、本院卷第一一二頁），並有偽造之駕駛執照影本
      在卷（見第四一四三號偵卷第三頁）可稽。被告固辯謂：伊僅有使用偽造駕駛
      執照，沒有使用
      之李文光之
      李文光之名義參加戊○○招募之互助會，藉此隱匿其真正身分，並躲避警方之
      追緝等情，業據告訴人戊○○指述歷歷，復據證人乙○○於偵查中證述：戊○○說標到會要拿
      交給戊○○，被告拿的
      見第四一四三號偵卷第八三頁、第一○七頁），並有交通部公路局臺北區監理
      所九十年六月二十八日九○北監二字第九○一五八二三號函在卷可按。是以被
      告與年籍不詳之男子共同偽造李文光之
      證件加以行使等情，堪予認定。
（二）被告丁○○詐欺、偽造有價證券、偽造私文書部分：
  １、被告丁○○冒用李文光、己○○之名義參加Ａ互助會部分：
    (1)被告丁○○對於以李文光、己○○之名義參加戊○○籌募之Ａ互助會，於八十
      五年一月十五日該互助會首次開標之日，由乙○○陪同下，前往戊○○位於臺
      北市○○○路三百十一號之公司營運處標會，以九千六百元之最高標得標，而
      於八十五年一月十八日再與證人乙○○一同至告訴人住處領取互助會會款，於
      領取會款時，交付以己○○名義簽發之本票二十五張等情始終坦承不諱（見第
      四一四三號偵卷第二一頁至二三頁、原審卷第六五頁、本院卷第一一○頁），
      核與告訴人、證人乙○○、丙○○分別於偵查、原審審理時所述相符（見第一
      一四九八號偵卷第十五頁正反面，第四一四三號偵卷第一○七頁正反面，原審
      卷第七一頁、第一○九頁）相符。又被告丁○○於八十五年一月十五日首次標
      會之日以己○○名義得標後，復於同年八月十五日再以李文光名義以一萬元標
      息得標並取得會款等情，亦據告訴人指陳明確，核與證人乙○○所述相符，復
      有互助會會單（見第四一四三號偵卷第三八至四一頁）足資佐證，亦堪採信。
      是被告丁○○辯稱Ａ互助會尚有一會未取得標金一詞，顯係卸責之詞，要無足
      取。足認被告丁○○確有分別冒用李文光、己○○之名義參加告訴人召集之Ａ
      互助會，並先於八十五年一月十五日首次標會時，一同至告訴人公司處標會，
      並以己○○名義寫下標單，於同年月十八日被告丁○○與證人乙○○至告訴人
    (2)次查，己○○本人並不認識被告丁○○、告訴人，且未將
      照，亦未參加告訴人之互助會，而系爭本票亦非伊簽發，本票上之印章亦非伊
      所有，伊之
      橋地檢署九十一年度偵字第一八四五八號九十一年九月三十日訊問筆錄），並
      有該署九十一年度偵字第一八四五八號不起訴處分書乙份附卷足查。而告訴人
      於上開偵查庭中亦指稱從未見過己○○本人，復經原審當庭提示己○○本人之
      照片，而證人丙○○、乙○○亦證稱八十五年一月十五日前往標會之人並非己○○等語，己○○之陳述核與告訴人指述、證人乙○○、丙○○證述相符，益
      證被告丁○○辯稱係己○○本人親自標會乙節不應採信。而被告丁○○為擔保
      死會之債務，未經被告己○○同意，竟偽刻己○○之印章，並冒用己○○之名
      義於如附表所示之二十五張本票之發票人欄偽造己○○署押及盜蓋上開印章，
      並將二十五張本票交付告訴人收執，其意圖供行使之用而偽造有價證券並加以
      行使之犯行洵堪認定；被告丁○○雖曾提出蓋有己○○印文之空白同意書（見
      原審卷第八三頁）欲證明己○○授權伊參加互助會等相關事宜，惟該空白同意
      書上之印文與本票上之印文相同，己○○本人業於前開偵查案件中表明該印章
      非為本人所有，則該空白同意書之真正性容有疑問，又上開同意書縱屬真正，
      然其內容為空白，均未提及授權被告丁○○得以其名義參予互助會以及簽發本
      票等行為，未能認定被告丁○○以己○○名義參與互助會之相關行為已得本人
      授權。此外，並有互助會單二份與己○○名義簽發之本票共二十五紙附卷（見
      第四一四三號偵卷第三八至五七頁）足憑，益徵被告丁○○確有冒名標得互助
      會與偽造本票並持以行使之犯行，洵屬無疑。
    (3)而告訴人之Ａ互助會，被告丁○○於八十五年一月十五日首次標會之日以己○○名義以九千六百元標息得標，復於同年八月十五日再以李文光名義以一萬元
      標息得標等情，已據告訴人指陳明確，核與證人乙○○所述相符，復有互助會
      會單足資佐證，亦堪採信。核依告訴人所提出之互助會單所載，被告冒用己○○、李文光名義標取之會款係分別為七十六萬四千四百元、八十四萬元，惟經
      本院予以詳查，本會連同會首共計三十九會，於被告以李文光名義標取會款時
      ，尚應扣除被告先前已標取之死會一會（即己○○一會），故被告冒標所得之
      會款應分別為七十六萬四千四百元、八十一萬元（見附表二），堪予認定。
  ２、被告丁○○冒用李文光、己○○之名義以及捏造林增芳名義，參加Ｂ互助會部
      分：
    (1)被告丁○○復未經李文光、己○○之同意而冒用李文光、己○○之名義參加告
      訴人籌組之Ｂ互助會，甚至捏造林增芳名義參加該互助會，分別於該會第五會
      、第七會、第八會開標時，偽填「李文光三千元」、「林增芳三千元」、「己○○三千元」之標單參予競標而得標，而陸續取得標金等情，業據告訴人指述
      綦詳，復為被告丁○○所不爭執，並有會單在卷（見第四一四三號偵卷第四二
      至四五頁）為證。被告丁○○固辯稱係得林增芳、己○○之授權而參與互助會
      云云，然查無任何證據以實其說，況伊於偵查中尚自承根本不認識林增芳等語
      （見臺灣彰化地方法院檢察署九十年度偵字第五六九○號九十年八月三十日訊
      問筆錄），則被告丁○○既不認識林增芳，又何以得其授權並借用林增芳名義
      參加互助會？至於被告丁○○並未得到己○○之授權，業如前述，不再贅言，
      是以被告未經李文光、林增芳、己○○之同意，而填寫標單，偽造依習慣或特
      約，足以表示該標單上所書姓名者，以該金額為標息，投標該互助會之準私文
      書，並以之參加競標，進而行使偽造準私文書之犯行亦堪認定。
    (2)次查，被告丁○○自承因犯詐欺、重利等案件，遭法院通緝，遂偽造李文光之
      至因不斷逃匿而有遭羈押之可能，卻仍故意冒用李文光、己○○、甚至不認識
      之林增芳之名義參加告訴人之互助會，並提供不實身分資料，導致日後告訴人
      追索債務苦尋無門，並於兩會開始後尚未超過一半即將所有之互助會標下，領
      得互助會標會金後，旋即停止繳納會款，其不法詐欺意圖至為灼然；且被告丁○○為清償互助會之債務所交付告訴人之支票（黃國智為發票人，票面金額為
      二十三萬一千一百元，發票日為八十五年九月二十一日，付款人為台北銀行台
      中分行）一張，該支票經提示後亦無法兌現，有告訴人之指述及支票影本在卷
      可按，益徵被告丁○○不法所有之意圖，臻為明確。
    (3)告訴人雖證稱被告係分別於八十五年五月十日、同年七月十日、八月十日標取
      會款，然依告訴人提出之會單（見第四一四三號偵卷第四四頁）所載之標會順
      序名單，可知被告丁○○以「李文光」、「林增芳」以及「己○○」名義標取
      會款係分別於第五會、第七會、第八會，而該會連同會首共計三十會，自八十
      五年三月間開始，參以被告對於告訴人所指取之會款不爭執，以此推算，被告
      所標取會款之時間應分別在八十五年七月十日、同年九月十日、十月十日，所
      詐得之會款尚應扣除被告本身所繳納之會款，而分別為二十萬一千元、二十萬
      四千元、二十萬四千元（見附表二），洵屬無訛。
  ３、末查，被告丁○○辯稱其無詐欺意圖，並有購買一台車牌號碼為ＦＫ─○七○
      九號之汽車，登記在證人乙○○名下，價值約五、六十萬元，約定如被告丁○○不能繼續繳納互助會會款，證人乙○○經將上開車輛變賣代為清償互助會之
      債務云云。然查，證人乙○○固不否認被告丁○○曾購買上開車輛登記在伊名
      下，被告丁○○並表示如無法繳納會款時，同意伊以該車輛出售所得之款項繳
      納會款，嗣被告丁○○未依約繳納互助會會款，因被告丁○○尚積欠案外人王
      瑞秋二千餘萬元之債務，而王瑞秋復積欠案外人陳貴霖十餘萬元，是以陳貴霖
      估價該車值二十餘萬元，以王瑞秋積欠陳貴霖之十幾萬元債務扣抵被告丁○○
      積欠王瑞秋之債務後，將該車過戶給陳貴霖，陳貴霖再交付約十萬元予證人乙○○，有原審法院八十六年度自字第四九九號判決附卷可稽，並經原審調上開
      卷宗核閱屬實，是以被告丁○○除積欠告訴人之互助會會款外，尚積欠案外人
      王瑞秋二千多萬元之債務（王瑞秋自訴被告丁○○詐欺一案，經本院八十六年
      度上易字第八三二六號判決判處被告丁○○有期徒刑五年確定，請參見卷附之
      臺灣臺北地方法院八十六年度自緝字第三三號判決、本院八十六年度上易字第
      八三二六號判決），其負債累累，財務狀況極端惡劣，積欠告訴人二百多萬元
      之會款，僅以約五十萬元之汽車交付證人乙○○變賣用以清償債務，顯不足清
      償債務，職是被告丁○○於參加互助會之際，即無清償能力，又冒用他人名義
      參加告訴人之互助會，詐得共計二百十八萬三千四百元之會款，其詐欺犯行堪
      予認定。
二、論罪科刑部分：
（一）核被告丁○○就事實欄二部分所為係犯刑法第二百十六條、第二百十二條行使
      偽造特種文書罪。被告丁○○偽造特種文書之低度行為，應為行使偽造特種文
      書之高度行為所吸收，不另論罪。被告丁○○與不詳年籍之成年男子間有犯意
      聯絡行為分擔，應論以共同正犯。
（二）按互助會之標單上記載會員之投標金額及投標人署押姓名，係表示一定用意之
      證明，依刑法第二百二十條第一項規定，應以私文書論；又按行使偽造有價證
      券，以取得票面價值之對價，固不另論詐欺罪，但如以偽造之有價證券供作擔
      保或作為新債清償而取得款項，其取得款項之行為，乃係行使偽造有價證券以
      外之另一行為，二者有方法結果關係，應論以牽連犯，最高法院著有八十六年
      度臺上字第四六一○號判決可資參照。就事實欄三部分，被告丁○○連續冒用
      李文光、己○○之名義參加互助會，並出示偽造之李文光駕駛執照影本使告訴
      人誤認其身分，並偽填標單得標，詐騙會首得取互助會會款，並偽造有價證券
      即本票二十五張交由告訴人收執，以作為會款債務之擔保，核其所為係犯刑法
      第二百十六條、第二百十二條行使偽造特種文書罪、同法第二百十六條、第二
      百二十條第一項、第二百十條之行使偽造準私文書罪、同法第三百三十九條第
      一項之詐欺取財罪、同法第二百零一條第一項意圖供行使之用偽造有價證券罪
      。其先後二次偽造李文光、己○○之名義之署押及標金於標單上再持以行使，
      其偽造署押係偽造標單準私文書之部分行為，應被偽造準私文書罪吸收，又其
      偽造準私文書之低度行為，應為行使之高度行為所吸收，應論以行使偽造準私
      文書罪。其盜刻己○○之印章並於如附表所示之二十五張本票上偽造「己○○
      」署名及印文，均係偽造有價證券之部分行為，應為偽造有價證券罪吸收，不
      另論罪；又其偽造有價證券後持以行使，其行使偽造有價證券之輕度行為，亦
      應為偽造之重度行為所吸收，不另論罪。其先後偽造二十五張本票，係為達同
      一目的，利用同一機會，緊接所為之同性質行為，為接續犯，僅成立單一意圖
      供行使之用而偽造有價證券罪，公訴人認為係連續犯關係，似有誤會，附此敘
      明。
（三）就事實欄四之部分，被告丁○○連續冒用李文光、林增芳、己○○名義參加告
      訴人之Ｂ互助會，偽造標單復加以行使，詐騙告訴人而取得會款後，拒不清償
      債務，核其所為係犯刑法第二百十六條、第二百二十條第一項、第二百十條之
      行使偽造準私文書罪、及同法第三百三十九條第一項之詐欺取財罪。其先後三
      次偽造會員名義之署押及標金於標單上再持以行使，其偽造署押係偽造標單準
      私文書之部分行為，應被偽造準私文書罪吸收，又其偽造準私文書之低度行為
      ，應為行使之高度行為所吸收，應論以行使偽造準私文書罪。
（四）被告丁○○多次行使偽造準私文書、行使偽造特種文書、詐欺等犯行，時間緊
      接，手法相同，觸犯同一犯罪構成要件，顯係基於概括犯意反覆為之，各為連
      續犯，應以一罪論，應依法加重其刑。被告丁○○所犯連續行使偽造特種文書
      罪、連續詐欺取財罪、連續行使偽造私文書罪與偽造有價證券罪等罪間，有方
      法、結果之牽連關係，為牽連犯，應從一重之偽造有價證券罪處斷。
三、原審以被告丁○○所犯事證明確，予以論罪科刑，固非無見。惟查：(一)、原判決
    事實欄三認定丁○○未經己○○同意竟以己○○名義，親自當場書寫標單「己○○九千六百元」等情，惟於理由欄內卻載記「己○○九千元」，其事實與理由顯
    有矛盾之處，即有未合；(二)、原判決事實欄認定被告詐得會款為二百二十六萬四
    千四百元，理由欄卻未予說明，又被告冒用李文光、己○○、林增芳等人之名義
    參與互助會，連續標得會款七十六萬四千四百元、八十一萬元、二十萬一千元、
    二十萬四千元、二十萬四千元，合計詐得會款應係二百十八萬三千四百元，原判
    決事實欄認定為二百二十六萬四千四百元，均屬不當；(三)、被告丁○○所犯偽造
    有價證券、行使偽造私文書、詐欺等罪，原判決未予詳察，遽認其與被告庚○○
    就上開犯行有犯意之聯絡，而為共同正犯（庚○○無罪部分詳後述），亦有未洽
    。被告丁○○提起上訴，猶執陳詞指摘原判決不當，固無理由。惟原判決既有上
    開可議之處，自應由本院予以撤銷改判。爰審酌被告丁○○素行不佳，屢屢觸犯
    詐欺犯行，犯罪之動機、目的、手段，犯罪時所受之刺激及其品性、生活狀況、
    智識程度、犯罪所生之損害，及犯罪後態度等一切情狀，量處如主文第二項所示
    之刑以示懲戒。
四、偽造之李文光駕駛執照係被告丁○○所有供犯罪所用之物，應依刑法第三十八條
    第一項第二款規定沒收之。而偽造之李文光之
    失，經被告丁○○陳明在卷，不為沒收之諭知。如附表所示之二十五張本票，均
    為偽造之有價證券，已如上述，不問屬於犯人與否，爰依刑法第二百零五條之規
    定宣告沒收。而前揭本票含偽造之「己○○」署押二十五枚及偽造之「己○○」
    印文五十枚，因本票已依同法第二百零五條規定沒收，該署押及印文不再援引同
    法第二百十九條規定沒收之。而被告丁○○偽刻之己○○印章一枚，雖未扣案，
    亦無證據證明尚未滅失，應依刑法第二百十九條規定沒收之。被告丁○○連續冒
    用李文光、己○○、林增芳等名義投標時所偽造之標單，均未扣案，依社會常情
    ，開標後會首多將標單丟棄，鮮有保留標單者，既乏積極證據證明冒名之標單尚
    存在，被告於標單上偽造之署押，爰不再宣告沒收，附此敘明。
貳、被告庚○○部分：
一、公訴意旨略以：被告庚○○與被告丁○○共同基於行使偽造私文書及意圖為自己
    不法所有之概括犯意聯絡，共同冒用李文光、己○○之名義參加告訴人所召集之
    Ａ互助會，先於八十五年一月十五日即三萬元互助會之會員第一會開標日，庚○○在丁○○、乙○○陪同下，親抵開標處所，庚○○以己○○名義親自當場書寫
    標單「己○○九千六百元」而偽造私文書，並以之得標，得取標會金七十六萬四
    千四百元，復於八十五年八月十五日以「李文光一萬元」標單得標，得取標金八
    十四萬元。復冒用李文光、己○○名義並且另捏造林增芳之名義參加戊○○另行
    招募之Ｂ互助會，丁○○各以李文光名義於八十五年五月十日得標、以林增芳名
    義於八十五年七月十日得標、以己○○名義於八十五年八月十日得標，標單均填
    寫李文光、己○○、林增芳之名義（以上得標標單業經戊○○丟棄），均致戊○○陷於錯誤，依序如期交付標會金二十一萬五千元、標會金二十二萬一千元、標
    會金二十二萬四千元予丁○○。因認被告庚○○涉及刑法第三百三十九條第一項
    之罪、刑法第二百十六條、第二百十條行使偽造私文書罪嫌云云。
二、按犯罪事實應依證據認定之，無證據不得認定犯罪事實。又不能證明被告犯罪者
    ，應諭知無罪之判決。刑事訴訟法第一百五十四條第二項、第三百零一條第一項
    分別定有明文。次按認定犯罪事實應憑積極證據，倘積極證據不足以為不利於被
    告事實之認定時，即應為有利被告之認定，更不必有何有利之證據，最高法院三
    十年上字第八一六號判例意旨參照。又所謂「積極證據足以為不利於被告事實之
    認定」者，係指據為訴訟上證明之全盤證據資料，在客觀上已達於通常一般之人
    均不致有所懷疑，而得確信被告確曾犯罪之程度，若未達到此一程度，而有合理
    之懷疑存在，即無從為被告有罪之確信時，自應為被告無罪之判決（參照最高法
    院七十六年台上字第四九八六號判例意旨）。
三、公訴人認被告庚○○涉犯上開罪嫌，無非係以告訴人戊○○之指訴以及證人乙○○於警訊中之證詞為其主要論據。
四、訊據上訴人即被告庚○○矢口否認有何前揭公訴意旨所指之犯行。辯稱伊根本不
    認識告訴人，沒有冒用他人之名義參加告訴人之互助會，亦沒有去標會，也未拿
    戊○○之得標會款等語。
五、經查：
（一）被告庚○○自始否認有以己○○名義參與告訴人所招募之Ａ互助會，亦未於八
      十五年一月十五日與同案被告丁○○、證人乙○○一同前往告訴人處所參與投
      標等情，核與同案被告丁○○迭於原審、本院審理中供陳庚○○不曾參與告訴
      人之互助會，亦未同去標會等語（原審卷第六七、六八頁，本院卷第一一一至
      一一三頁）相符。告訴人戊○○、證人乙○○、丙○○固均指稱被告庚○○確
      係於八十五年一月十五日開標日，一同前往告訴人處所投標之人等情，然告訴
      人與證人乙○○關於同案被告丁○○是否一同到場參與投標一事，二人所供互
      有矛盾，而關於證人丙○○於八十五年一月十五日當時是否即係Ａ互助會之會
      員，告訴人與證人丙○○之供詞互核不相一致，則告訴人之指訴、證人乙○○
      丙○○之證詞即屬瑕疵，自難遽以告訴人等上開有瑕疵之指述，為不利被告庚○○之認定。又被告庚○○雖與被告丁○○為事實上夫妻關係，然非謂被告庚○○知悉被告丁○○所有行為並參與其中，是以，縱認被告庚○○確有於開標
      日與同案被告丁○○一同前往告訴人處所之事實為真，亦不得據以逕認被告庚○○與同案被告有何犯意之聯絡，況告訴人亦供稱伊未親眼見被告庚○○寫標
      單等語（本院卷第一一七頁），復參以同案被告丁○○自承係伊於標單上書寫
      「己○○九千六百元」等情，益徵被告庚○○並未參與同案被告丁○○前開以
      己○○名義，偽造標單並持之行使偽造私文書、詐欺等之犯行甚明。
（二）另告訴人所招募之Ａ互助會，被告丁○○尚以李文光之名義參與一會，並於八
      十五年八月十五日得標領取標會金，而告訴人另行召集之Ｂ互助會，係被告丁○○以李文光、己○○、林增芳之名義各參加一會，以上四會均係由被告丁○○一人前往標會、填寫會單、收取標會金、繳納部分會款，已如前述，而被告
      庚○○並未參與上述行為等情，業據告訴人於偵查中供述Ｂ互助會均係被告丁○○代標，伊僅見被告庚○○兩次等語明確（見第四一四三號偵卷第一○八頁
      反面、第九九頁正反面），亦核與證人乙○○於原審審理時證稱（告訴人之Ｂ
      互助會部份）被告丁○○以李文光、林增芳、己○○名義參加三會，會款有時
      託伊去繳納，有時係被告丁○○自己去付錢等語（見原審卷第一一○頁）相符
      ，足認被告丁○○冒用李文光參加告訴人之Ａ互助會，復偽以李文光、己○○
      、林增芳之名義參加告訴人之Ｂ互助會，並偽造標單復加以行使，詐騙告訴人
      標金均係被告丁○○一人所為，然並無積極證據證明被告庚○○知情，而與被
      告丁○○有犯意聯絡、行為分工，自難遽以公訴人所指刑責相繩。
（三）此外，復查無其他證據足認被告庚○○確有公訴人所指之犯行，依罪疑惟輕之
      原則，自應為無罪之諭知。
六、原審未察，遽對被告庚○○予以論罪科刑，即有未合。被告庚○○提起上訴，否
    認有何公訴意旨所指犯行，遽以指摘原判決不當，為有理由。原判決既有上開可
    議之處，自應由本院予以撤銷，另為被告庚○○無罪之諭知。
據上論斷，應依刑事訴訟法第三百六十九條第一項前段、第三百六十四條、第二百九
十九條第一項前段、第三百零一條，刑法第二十八條、第二百零一條第一項、第二百
十六條、第二百十條、第二百十二條、第二百二十條、第三百三十九條第一項、第五
十五條前段、後段、第五十六條、第二百零五條、第二百十九條，罰金罰鍰提高標準
條例第一條前段，判決如主文。
本案經檢察官施慶堂到庭執行職務。
中　　　華　　　民　　　國　　九十三　　年　　　三　　　月　　三十一　　日
                              臺灣高等法院刑事第三庭
                                  審判長法  官  張  連  財
                                        法  官  張  傳  栗
                                        法  官  黃  金  富
右正本證明與原本無異。
如不服本判決，應於收受送達後十日內向本院提出上訴書狀，其未敘述上訴之理由者
並得於提起上訴後十日內向本院補提理由書（均須按他造當事人之人數附繕本）。
                                        書記官  江  采  廷
中　　　華　　　民　　　國　　九十三　　年　　　四　　　月　　　一　　　日
附錄：本判決論罪科刑法條全文
刑法第二百零一條
意圖供行使之用，而偽造、變造公債票、公司股票或其他有價證券者，處三年以上十
年以下有期徒刑，得併科三千元以下罰金。
行使偽造、變造之公債票、公司股票或其他有價證券，或意圖供行使之用，而收集或
交付於人者，處一年以上七年以下有期徒刑，得併科三千元以下罰金。
刑法第二百一十條
偽造、變造私文書，足以生損害於公眾或他人者，處五年以下有期徒刑。
刑法第二百一十二條
偽造、變造護照、旅券、免許證、特許證及關於品行、能力服務或其他相
類之證書、介紹書，足以生損害於公眾或他人者，處一年以下有期徒刑、
拘役或三百元以下罰金。
中華民國刑法第二百一十六條
行使第二百十條至第二百十五條之文書者，依偽造、變造文書或登載不實
事項或使登載不實事項之規定處斷。
中華民國刑法第三百三十九條
意圖為自己或第三人不法之所有，以詐術使人將本人或第三人之物交付者
，處五年以下有期徒刑、拘役或科或併科一千元以下罰金。
以前項方法得財產上不法之利益或使第三人得之者，亦同。前二項之未遂犯罰之。
附表一：
┌──┬────┬─────┬────┬─────┬────┬─────┐
│編號│ 發票人 │ 發票日   │ 到期日 │  金額    │本票號碼│  備註    │
│    │        │          │        │（新台幣）│（ＴＨ）│          │
├──┼────┼─────┼────┼─────┼────┼─────┤
│ 1  │ 己○○ │ 八十五年 │八十五年│  三萬元  │ 三八九 │  己○○署│
│    │        │ 一月十八 │二月十八│          │ 二六   │  押一枚  │
│    │        │ 日       │日      │          │        │  印文二枚│
├──┼────┼─────┼────┼─────┼────┼─────┤
│ 2  │ 己○○ │ 八十五年 │八十五年│  三萬元  │ 三八九 │  己○○署│
│    │        │ 一月十八 │三月十八│          │ 二七   │  押一枚  │
│    │        │ 日       │日      │          │        │  印文二枚│
├──┼────┼─────┼────┼─────┼────┼─────┤
│ 3  │ 己○○ │ 八十五年 │八十五年│  三萬元  │ 三八九 │  己○○署│
│    │        │ 一月十八 │四月十八│          │ 二八   │  押一枚  │
│    │        │ 日       │日      │          │        │  印文二枚│
├──┼────┼─────┼────┼─────┼────┼─────┤
│ 4  │ 己○○ │ 八十五年 │八十五年│  三萬元  │ 三八九 │  己○○署│
│    │        │ 一月十八 │五月十八│          │ 二九   │  押一枚  │
│    │        │ 日       │日      │          │        │  印文二枚│
├──┼────┼─────┼────┼─────┼────┼─────┤
│ 5  │ 己○○ │ 八十五年 │八十五年│  三萬元  │ 三八九 │  己○○署│
│    │        │ 一月十八 │六月十八│          │ 三○   │  押一枚  │
│    │        │ 日       │日      │          │        │  印文二枚│
├──┼────┼─────┼────┼─────┼────┼─────┤
│ 6  │ 己○○ │ 八十五年 │八十五年│  三萬元  │ 三八九 │  己○○署│
│    │        │ 一月十八 │七月十八│          │ 三一   │  押一枚  │
│    │        │ 日       │日      │          │        │  印文二枚│
├──┼────┼─────┼────┼─────┼────┼─────┤
│ 7  │ 己○○ │ 八十五年 │八十五年│  三萬元  │ 三八九 │  己○○署│
│    │        │ 一月十八 │八月十八│          │ 三二   │  押一枚  │
│    │        │ 日       │日      │          │        │  印文二枚│
├──┼────┼─────┼────┼─────┼────┼─────┤
│ 8  │ 己○○ │ 八十五年 │八十五年│  三萬元  │ 三八九 │  己○○署│
│    │        │ 一月十八 │九月十八│          │ 三三   │  押一枚  │
│    │        │ 日       │日      │          │        │  印文二枚│
├──┼────┼─────┼────┼─────┼────┼─────┤
│ 9  │ 己○○ │ 八十五年 │八十五年│  三萬元  │ 三八九 │  己○○署│
│    │        │ 一月十八 │十月十八│          │ 三四   │  押一枚  │
│    │        │ 日       │日      │          │        │  印文二枚│
├──┼────┼─────┼────┼─────┼────┼─────┤
│ 10 │ 己○○ │ 八十五年 │八十五年│  三萬元  │ 三八九 │  己○○署│
│    │        │ 一月十八 │十一月十│          │ 三五   │  押一枚  │
│    │        │ 日       │十八日  │          │        │  印文二枚│
├──┼────┼─────┼────┼─────┼────┼─────┤
│ 11 │ 己○○ │ 八十五年 │八十五年│  三萬元  │ 三八九 │  己○○署│
│    │        │ 一月十八 │十二月十│          │ 三六   │  押一枚  │
│    │        │ 日       │十八日  │          │        │  印文二枚│
├──┼────┼─────┼────┼─────┼────┼─────┤
│ 12 │ 己○○ │ 八十五年 │八十六年│  三萬元  │ 三八九 │  己○○署│
│    │        │ 一月十八 │一月十  │          │ 三七   │  押一枚  │
│    │        │ 日       │十八日  │          │        │  印文二枚│
├──┼────┼─────┼────┼─────┼────┼─────┤
│ 13 │ 己○○ │ 八十五年 │八十六年│  三萬元  │ 三八九 │  己○○署│
│    │        │ 一月十八 │二月十  │          │ 三八   │  押一枚  │
│    │        │ 日       │十八日  │          │        │  印文二枚│
│    │        │          │        │          │        │          │
├──┼────┼─────┼────┼─────┼────┼─────┤
│ 14 │ 己○○ │ 八十五年 │八十六年│  三萬元  │ 三八九 │  己○○署│
│    │        │ 一月十八 │三月十  │          │ 三九   │  押一枚  │
│    │        │ 日       │十八日  │          │        │  印文二枚│
├──┼────┼─────┼────┼─────┼────┼─────┤
│ 15 │ 己○○ │ 八十五年 │八十六年│  三萬元  │ 三八九 │  己○○署│
│    │        │ 一月十八 │四月十  │          │ 四○   │  押一枚  │
│    │        │ 日       │十八日  │          │        │  印文二枚│
├──┼────┼─────┼────┼─────┼────┼─────┤
│ 16 │ 己○○ │ 八十五年 │八十六年│  三萬元  │ 三八九 │  己○○署│
│    │        │ 一月十八 │五月十  │          │ 四一   │  押一枚  │
│    │        │ 日       │十八日  │          │        │  印文二枚│
├──┼────┼─────┼────┼─────┼────┼─────┤
│ 17 │ 己○○ │ 八十五年 │八十六年│  三萬元  │ 三八九 │  己○○署│
│    │        │ 一月十八 │六月十  │          │ 四二   │  押一枚  │
│    │        │ 日       │十八日  │          │        │  印文二枚│
├──┼────┼─────┼────┼─────┼────┼─────┤
│ 18 │ 己○○ │ 八十五年 │八十六年│  三萬元  │ 三八九 │  己○○署│
│    │        │ 一月十八 │七月十  │          │ 四三   │  押一枚  │
│    │        │ 日       │十八日  │          │        │  印文二枚│
├──┼────┼─────┼────┼─────┼────┼─────┤
│ 19 │ 己○○ │ 八十五年 │八十六年│  三萬元  │ 三八九 │  己○○署│
│    │        │ 一月十八 │八月十  │          │ 四四   │  押一枚  │
│    │        │ 日       │十八日  │          │        │  印文二枚│
│    │        │          │        │          │        │          │
├──┼────┼─────┼────┼─────┼────┼─────┤
│ 20 │ 己○○ │ 八十五年 │八十六年│  三萬元  │ 三八九 │  己○○署│
│    │        │ 一月十八 │九月十  │          │ 四五   │  押一枚  │
│    │        │ 日       │十八日  │          │        │  印文二枚│
│    │        │          │        │          │        │          │
├──┼────┼─────┼────┼─────┼────┼─────┤
│ 21 │ 己○○ │ 八十五年 │八十六年│  三萬元  │ 三八九 │  己○○署│
│    │        │ 一月十八 │十月十  │          │ 四六   │  押一枚  │
│    │        │ 日       │十八日  │          │        │  印文二枚│
├──┼────┼─────┼────┼─────┼────┼─────┤
│ 22 │ 己○○ │ 八十五年 │八十六年│  三萬元  │ 三八九 │  己○○署│
│    │        │ 一月十八 │十一月十│          │ 四七   │  押一枚  │
│    │        │ 日       │十八日  │          │        │  印文二枚│
│    │        │          │        │          │        │          │
├──┼────┼─────┼────┼─────┼────┼─────┤
│ 23 │  己○○│ 八十五年 │八十六年│  三萬元  │ 三八九 │  己○○署│
│    │        │ 一月十八 │十二月十│          │ 四八   │  押一枚  │
│    │        │ 日       │十八日  │          │        │  印文二枚│
├──┼────┼─────┼────┼─────┼────┼─────┤
│ 24 │  己○○│ 八十五年 │八十七年│  三萬元  │ 三八九 │  己○○署│
│    │        │ 一月十八 │一月十  │          │ 四九   │  押一枚  │
│    │        │ 日       │十八日  │          │        │  印文二枚│
│    │        │          │        │          │        │          │
├──┼────┼─────┼────┼─────┼────┼─────┤
│ 25 │  己○○│ 八十五年 │八十七年│  三萬元  │ 三八九 │  己○○署│
│    │        │ 一月十八 │二月十  │          │ 五○   │  押一枚  │
│    │        │ 日       │十八日  │          │        │  印文二枚│
│    │        │          │        │          │        │          │
└──┴────┴─────┴────┴─────┴────┴─────┘
附表二：
(一)、Ａ互助會部分（三萬元）
己○○（第２會–85.01.15）
                  會息：九六○○元      死會：一會（會首）
                  尚餘活會：37會
                  詐得金額：1x30000+37x00000-00000=764400
                  註：「李文光」之活會會款，不列入詐欺金額，應予扣除。
李文光（第９會–85.08.15）
                  會息：一○○○○元    死會：八會（含會首）
                  尚餘活會：三十會
                  詐得金額：8x30000+30x00000-00000=810000
                  註：「己○○」之死會會款，不列入詐欺金額，應予扣除。
(二)、Ｂ互助會部分（一萬元）
李文光（第５會–85.07.10）
                  會息：三○○○元       死會：四會（含會首）
                  尚餘活會：二五會
                  詐得金額：4x10000+25x0000-00000=201000
                  註：「己○○」、「林增芳」之兩活會會款，不列入詐欺金額，
                      應予扣除。
己○○（第７會–85.09.10）
                  會息：三○○○元       死會：六會（含會首）
                  尚餘活會：二三會
                  詐得金額：6x10000+23x0000-00000=204000
                  註：「李文光」之死會會款、「林增芳」之活會會款，均不列入
                      詐欺金額，應予扣除。
林增芳（第８會–85.10.10）
                  會息：三○○○元       死會：七會（含會首）
                  尚餘活會：二二會
                  詐得金額：7x10000+22x0000-00000=204000
                  註：「李文光」、「林增芳」之死會會款，均不列入詐欺金額，
                      應予扣除。
                  合    計：2,183,400元
